最高法院民事判決　　　　　　　　　　　　　　　八十六年度台上字第一四七八號
　　上　訴　人　王　傑
　　　　　　　　甲　○　○民.
　　右　一　人
　　法定代理人　黃　秀　葉
　　被上訴人　　丙　○　○
　　　　　　　　乙　○　○
　　　　　　　　莊　坤　山
　　　　　　　　莊　忠　義
右當事人間請求確認通行權存在事件，上訴人對於中華民國八十五年四月二十二日台
灣高等法院台南分院第二審判決（八十四年度上字第五二六號），提起上訴，本院判
決如左：
    主  文
上訴駁回。
第三審訴訟費用由上訴人負擔。
    理  由
本件被上訴人主張：坐落雲林縣林內鄉○○○段四一八地號土地（以下稱四一八地號
土地）原為伊父親莊朝輝所有，莊朝輝死亡後由伊繼承取得共有。同所四一六地號土
地（以下稱四一六地號土地）原為上訴人之祖父王貫世所有，王貫世及上訴人之父王
慶堂先後死亡後，由上訴人輾轉繼承取得共有。伊父莊朝輝因四一八地號土地為袋地
，無法直接通行至公路，乃於六十二年一月十六日與王貫世簽訂同意書互換土地，即
莊朝輝以四一八地號如第一審判決附圖所示Ｂ部分土地交與王貫世耕作，而王貫世則
將四一六地號如第一審判決附圖所示Ａ部分土地供莊朝輝設路通行以至道路。雙方訂
約後依約履行，相安無事，八十四年二月初，上訴人之法定代理人即上訴人之母黃秀
葉竟將該通路毀損，不讓伊通行。惟伊已繼承前開同意書之權利及義務，伊依契約自
得請求上訴人依約履行義務。又四一八地號土地，既為袋地，伊依民法第七百八十七
條及第七百八十八條之規定，亦得請求上訴人容忍伊開路通行其土地以至公路。爰求
為命上訴人容忍伊就四一六地號土地如第一審判決附圖所示Ａ部分開設通路通行之判
決。
上訴人則以：被上訴人提出之同意書係偽造並非真正，且該同意書未載明土地交換使
用，亦無交換通行之記載，倘為土地交換，應屬所有權之交換，故縱認同意書真實，
被上訴人之所有權移轉登記請求權亦罹於時效而消滅。又如第一審判決附圖所示Ａ部
分土地、Ｂ部分土地之長度，均與同意書所載不符，且Ａ地面積大於Ｂ地，豈有以面
臨道路面積六八平方公尺之Ａ地交換裡地Ｂ地四九平方公尺之理。況四一八地號土地
並非袋地，被上訴人亦不得依袋地通行權規定請求通行四一六地號土地等語，資為抗
辯。
原審依審理之結果，以﹕四一八地號土地為被上訴人繼承自其先父莊朝輝所有，四一
六地號土地為上訴人輾轉繼承自其先父王慶堂及先祖父王貫世所有之事實，有被上訴
人提出之土地登記簿謄本為證（一審卷一○至一六頁），並為上訴人所不爭，堪信為
真實。查被上訴人所有四一八地號土地，西隔二‧一○公尺寬之給水路，即有寬約三
‧八○公尺之級配路面道路，可通往林內與西螺間之連絡道路，有勘驗筆錄及土地複
丈成果圖說在卷可稽（原審卷五二至五六、五九、六○頁），四一八地號土地自非與
公路無適宜聯絡之袋地。縱四一八地號土地與該級配通路間因他人搭建棚架而受阻隔
，亦係如何排除之問題，不能因此而使四一八地號土地成為袋地。被上訴人依民法第
七百八十七條及第七百八十八條袋地通行權之規定，請求上訴人容忍其就四一六地號
土地如第一審判決附圖所示Ａ部分開設通路通行，難認為有據。次查，被上訴人所提
出之同意書（一審卷一七頁），係由王貫世及莊朝輝簽名蓋章，其內容記載：「茲為
土地交換乙事，甲王貫世，乙莊朝輝，方同意。甲地面寬一丈０五寸，長二二Ｍ（
按：即公尺之英文縮寫）。乙地面寬六尺長三八Ｍ。」，固未詳載交換土地之地段、
地號，亦未以附圖標明其位置。惟證人陳榮輝已到場證述，莊朝輝、王貫世確有簽訂
該同意書及約定互換土地供通行之用，並依卷附之照片指明該交換供通行之土地即為
如第一審判決附圖所示Ａ之土地（一審卷五六頁反面、五七頁）。依上訴人所舉證人
黃騰所證情節（原審卷七七頁），亦足認雙方確有交換土地之情事。再第一審判決附
圖所示Ｂ部分土地為被上訴人所有四一八地號土地之一部分，而Ａ部分土地則為上訴
人所有四一六地號土地之一部分，該Ｂ部分土地在兩造糾紛發生前一直由上訴人之母
黃秀葉耕作等情，已據黃秀葉陳明在卷（一審卷三十頁、原審卷五三頁），並經證人
黃騰證述屬實（原審卷七七頁），Ａ部分為被上訴人使用之事實，亦經黃秀葉陳明在
卷（原審卷五三頁）。該Ａ部分雖種植有牧草，但仍舖有石頭，此有照片可稽（一審
卷一八至一九頁），黃秀葉亦自承該石頭原放置該處作為通路之石岸，石頭為伊僱人
所挖起等情（原審卷五三頁），且從照片仍可清晰看出有通路之痕跡，證人陳榮輝、
王屋並證述該照片所示通路已供通行二十餘年（一審卷五六至五七頁）。況該Ａ部分
土地外緊鄰排水溝上之水泥版橋，橋之西南邊緣即與Ａ部分之使用線齊整，橋寬度又
未小於該Ａ部分土地（參見原審卷六○頁雲林縣斗六地政事務所八十五年一月二十七
日土地複丈結果圖說），水泥版橋顯係依Ａ部分土地之使用寬度而修築，該Ａ部分非
供通行使用，何須修築該水泥版橋跨越排水溝與道路相通？顯見第一審判決附圖所示
Ｂ部分與Ａ部分土地，確係被上訴人之先父莊朝輝與上訴人之先祖父王貫世書立同意
書所交換之土地，否則，焉有於交換使用二十餘年均無異議？被上訴人提出上開同意
書主張其先父莊朝輝與上訴人之先祖父王貫世就該Ｂ與Ａ部分土地為交換等情，顯非
虛假，堪信為真實。又系爭同意書雖未載明雙方關於土地交換之用途，但觀諸被上訴
人之先父莊朝輝交換而得Ａ部分土地後即供通行出入其所有之四一八地號土地之用，
已有二十餘年，上訴人之先祖父王貫世交換而得Ｂ部分土地後則作耕作使用，及系爭
兩筆土地均為田地，無從分割等情形，顯見當時交換土地之目的，僅在供交換使用而
已，上訴人抗辯為土地所有權之交換，並未舉證以實其說，自不足取。且被上訴人並
非請求上訴人移轉交換土地之所有權，上訴人抗辯被上訴人之所有權移轉登記請求權
已罹於時效而消滅云云，亦非可信。至Ａ部分土地之面積雖與Ｂ部分不等，但兩造之
先人既訂立同意書後互相提供他方使用而無異議，則該Ａ、Ｂ二部分土地顯為兩造之
先人意思合致交換使用之範圍。況且，上訴人除使用該Ｂ部分外，連同四一八地號與
四一七地號間之未登錄地（如原審卷六○頁雲林縣斗六地政事務所八十五年一月二十
七日土地複丈結果圖說所示Ｄ部分），亦為上訴人所使用，此為兩造所不爭，則上訴
人徒以該Ａ、Ｂ兩部分土地之長度及面積不等，而否定兩造之先人上開交換土地之事
實，委無可信。亦不能單以其長度或面積與同意書所載稍未切合，遽指該兩部分非兩
造先人意思表示合致所交換使用之土地。被上訴人既係依上開同意書請求上訴人容忍
其開設通路以利通行，則雖被上訴人目前將系爭四一八地號土地出租他人耕作，仍不
影響被上訴人依上開同意書所得為之請求，上訴人以被上訴人未使用其土地而否認被
上訴人之請求，亦不足取。兩造之先人將各自之土地交換使用，彼此互負債務，為雙
務契約，兩造各為其先人之繼承人，自應繼受其間之權利義務關係。上開Ａ部分土地
，已經上訴人之母黃秀葉僱人挖起石頭而自行耕作，有照片及勘驗筆錄可佐（一審卷
二十、三十頁），顯見該部分已非在被上訴人之管領範圍。而Ｂ部分土地，於黃秀葉
將該Ａ部分土地之石岸挖起後即為被上訴人所要回等情，亦為被上訴人所不爭（原審
卷五三頁），則該Ｂ部分亦非在上訴人之管領中，要無疑問。兩造就上開Ａ、Ｂ二部
分土地之使用，既互有對待給付之關係，則被上訴人請求上訴人容忍其在上開Ａ部分
開設通路，依民法第二百六十四條第一項規定，於請求上訴人容忍其開設通路之同時
，自負有交付Ｂ部分土地予上訴人之義務，上訴人提出同時履行之抗辯（一審卷四二
頁、原審卷九四頁反面），自非無據。綜上所述，被上訴人依民法第七百八十七條及
第七百八十八條規定，請求上訴人容忍其就四一六地號土地如第一審判決附圖所示Ａ
部分開設通路通行，固非有據。惟被上訴人依莊朝輝與王貫世所訂立之同意書，請求
上訴人容忍其就四一六地號土地上如第一審判決附圖所示Ａ部分開設通路通行，為有
理由，應予准許。又上訴人既已提出同時履行之抗辯，非無理由，自應命被上訴人為
對待給付。並說明上訴人其餘抗辯為不足採之理由，爰維持第一審所為上訴人敗訴之
判決，駁回其上訴，並命被上訴人提出對待給付時，上訴人即向被上訴人為給付之判
決，經核於法並無違背。上訴論旨，仍執陳詞，就原審取捨證據、認定事實及解釋契
約之職權行使，暨其他贅述之理由，指摘原判決不當，求予廢棄，非有理由。
據上論結，本件上訴為無理由，依民事訴訟法第四百八十一條、第四百四十九條第一
項、第七十八條，判決如主文。
中      華      民      國    八十六    年      五      月      九      日
                              最高法院民事第二庭
                                  審判長法官  曾  桂  香
                                        法官  劉  延  村
                                        法官  徐  璧  湖
                                        法官  劉  福  聲
                                        法官  袁  再  興
      右正本證明與原本無異
                                              書  記  官
中      華      民      國    八十六    年      五      月    二十六    日
